【裁判字號】    88,上更(一),586
【裁判日期】    890512
【裁判案由】    竊盜等
【裁判全文】
臺灣高等法院刑事判決                  八十八年度上更(一)字第五八六號
    上  訴  人
    即  被  告  壬○○
                丙○○
                戊○○
                乙○○
右上訴人，因被告竊盜案件，不服台灣宜蘭地方法院八十四年度訴字第二九一號，中
華民國八十五年六月二十八日第一審判決（起訴案號：台灣宜蘭地方法院檢察署八十
四年度偵字第一九一九號、第二一九一號、第二五一一號、第二三一四號）（併辦部
分：台灣宜蘭地方法院檢察署八十五年度偵字第一四０一號），提起上訴，判決後經
最高法院發回更審，本院判決如左：
    主      文
原判決關於壬○○、丙○○、戊○○、乙○○部分撤銷。
壬○○、丙○○、戊○○、乙○○結夥三人以上竊盜，壬○○處有期徒刑壹年陸月，
丙○○、戊○○、乙○○各處有期徒刑壹年貳月。
    事      實
壬○○係大晟砂石廠負責人，丙○○、戊○○、乙○○係合泉土木包工業合夥人，合
泉土木包工業標得台灣省水利局宜蘭縣蘭陽溪五結堤防工程，因該工程之工地係位於
宜蘭縣羅東溪行水區內，以該工程施工之故，便於竊取河床上之砂石。壬○○、丙○○、戊○○、乙○○四人乃共同基於犯意之聯絡，意圖為自己不法之所有，自民國八
十四年六月二十三日上午八時起僱用有共同犯意之甲○○擔任挖土機司機，共同竊取
宜蘭縣羅東溪行水區，清洲橋往上游約二百公尺處河床上之砂石，得手後由有共同犯
意聯絡不詳姓名綽號「明鴻」之成年男子在現場負責安排將共同竊得之砂石分別運往
大晟砂石場堆放及上開蘭陽溪五結堤防工程工地供回填之用。計於同年六月廿三日至
廿五日，分別共同竊取砂石四十台、四十台、二十台（每台約十六立方米）。同案具
有共同犯意聯絡已判處罪刑確定之砂石車司機辛○○則於同年六月二十四日起至同月
二十五日止、己○○於同年六月二十五日分別駕駛砂石車，負責載運砂石前往大晟砂
石場堆放及上開蘭陽溪五結堤防工程工地。嗣於同年月二十五日上午九時三十分許，
挖土機司機甲○○、砂石車司機辛○○、己○○及乙○○四人正共同竊取砂石之際為
警在前開地點當場查獲。
案經宜蘭縣警察局移送台灣宜蘭地方法院檢察署檢察官偵查起訴。
    理      由
一、訊據上訴人即被告壬○○、丙○○、戊○○、乙○○均否認前開盜採砂石之事實
    ，被告壬○○陳稱那是甲○○與丁○○間的事，當初是丁○○囑伊幫忙拿五千元
    （新台幣，下同）代為處理甲○○在河川地上因挖土機挖損花生園的賠償事宜，
    盜採砂石的事伊根本沒有參與，盜採之事根本不知，伊僅是大晟砂石場的負責人
    而已，砂石場自己有砂石礦區，正正當當在作生意，也不認識丙○○、戊○○及
    乙○○等語。戊○○陳稱那是別人在盜採砂石，正好警察來了，誤認渠等也在盜
    採，確實未盜採砂石云云。乙○○陳稱所承包的工程有水利局的監工在監督，不
    可能盜採砂石來使用，伊當時是在工地載運砂石至施工處，根本未參與盜採砂石
    。丙○○陳稱伊在堤防工程現場負責回填，不清楚盜採砂石之事等語，惟查被告
    等委有共同盜採砂石之事實，業據共同被告戊○○、丙○○、乙○○及已判處罪
    刑確定之共犯甲○○、己○○、辛○○先後供陳甚詳：
  １、被告戊○○於警訊中供稱八十四年六月廿三日上午十時許，甲○○駕駛被查獲
      挖土機在現場盜採砂石，挖到農民種稙的花生，該農民報案，羅東分局巡邏車
      到達現場，大晟砂石場負責人蔡董（即壬○○）即到我們工地找乙○○向警方
      說明所挖土方是堤防工程回填用，並通知丙○○取宜蘭縣政府核准在羅東溪設
      預拌混凝土工程許可，警方人員離去，農民損失由蔡董負責理賠（見八十四年
      度一九一九號偵查卷第五十五頁），在現場盜採砂石之挖土機是大晟砂石場人
      員指使的，大晟砂石場蔡董曾找我，他們在羅東溪採挖砂石（即本案被查獲地
      點），如有警方人員前來取締，請我出面向警方人員說明所挖砂石是堤防工程
      所需，他們採挖砂石堆置在大晟砂石場旁邊空地，如警方調查該砂石也向警方
      人員說明是工程備用料，實際本盜採行為是大晟砂石場所為，我們只是被利用
      。八十四年六月廿五日上午八時許，有羅東分局巡邏車巡邏，怕被發現才挖表
      土運到清洲橋下堤防工程回填，大晟共盜採多少立方米砂石我不清楚，但知道
      倒在回填工程處所約六台（六台砂石車），共約九十六立方米（即每台約十六
      立方米）等語（見同上一九一九號偵查卷第五六頁）。其於偵查中亦供述壬○○曾於清洲橋下工地囑伊於警方來時，取工程契約及縣政府公文向警方表示是
      這工程使用之砂石（見同上一九一九號偵查卷第七十頁背面、第七十一頁），
      核其所述前後相符。被告丙○○供稱：現場是戊○○及乙○○指使盜採砂石，
      所盜採之砂石均運往大晟砂石場銷贓（指由大晟砂石場銷售出去）；約在六月
      二十四日下午開始盜採砂石，戊○○、乙○○二人並對我說你只要將施工工程
      看好，並在清洲橋下計算所載運至大晟砂石場之卡車台數，所以我在六月二十
      五日那天上午才在橋下計算，約於上午八時許才開始載運砂石至大晟砂石場，
      大卡車台數約十二台；是由戊○○、乙○○與大晟砂石場之人接洽此次盜採砂
      石情事，車輛方面我只知道挖土機及司機是大晟砂石場的（八十四年度偵字第
      一九一九號偵查卷宗第六十四頁背面至第六十五頁背面）等語相符。由此可知
      戊○○前述合泉土木包工業只是被大晟砂石場壬○○利用云云，實不盡然，應
      是二者相互為用。
  ２、另同案被告即挖土機司機甲○○供承：八十四年六月二十二日下午二時許，我
      被丁○○載，壬○○也同行，他另外開一部車，他們載我到工地說叫我明天找
      「阿萬」，後來又載我到清洲橋二百公尺挖掘之地，並說明天要來此地挖砂石
      ，第二天去有碰到乙○○，二十五日才碰到戊○○，戊○○即他們所稱「阿萬
      」，二十三日開始工作，先除草一段再挖一段，戊○○在二十五日有在現場並
      指揮我做路除草再挖；己○○二十五日才去，辛○○是二十四日及二十五日二
      天在現場；本來壬○○要我供稱找丁○○來處理，他說這樣比較沒事，當天花
      生園被挖，園主非常生氣，我就請卡車司機以無線電叫大晟砂石場人員前來處
      理，結果是壬○○自己前來處理；丁○○僱用我，而他是大晟砂石場之股東，
      故有事我就找大晟砂石場人負責等語至為詳實（參見原審卷(二)第一三四頁至第
      一三六頁）。同案已判處罪刑確定之被告甲○○係開挖土機在前揭河川行水區
      河床，挖取砂石，裝上砂石車供運走，其於警訊中供承「本八十四年六月二十
      三日八時起至十時，我以鏟土機採取砂石約四十台次後休息，至六月二十四日
      十四時起至十六時三十分止共採取砂石約四十台次後，因鏟土機鋁帶斷落停工
      ，修理至十九時後，將鏟土機停放在現場，六月二十五日七時三十分許至九時
      三十分止共裝載約二十台次，始被警方查獲」云云（見警訊卷一三九三三號第
      二十七頁背面）。依前述每台車一次裝載十六立方米，計達一千六百立方米，
      被告等於本院審理中，陳稱每台裝載砂石為八立方米云云，乃避重就輕之詞。
      另宜蘭縣政府建設局與宜蘭縣警察局於八十四年六月二十五日上午會勘盜採砂
      石情形，於會勘記錄載稱挖掘之土石約一千一百立方米，乃是會勘時目測估計
      之概數，當不如上述計算之準確，不足為憑。證人丁○○雖於本審證稱是將挖
      土機連同司機甲○○出租與合泉土木包工業云云，惟與甲○○上開陳述不符，
      且苟是如此何須於前一日由丁○○、壬○○陪同踏勘現場，其為卸責之詞極為
      顯著。同案已判處罪刑確定之被告己○○即卡車司機亦稱：我只有今天（指八
      十四年六月二十五日）在查獲地點工作，有二趟載往清洲橋下填肉粽（即防波
      浪角鼎），有二趟是送到大晟砂石廠後門旁邊附近傾倒（八十四年度偵字第一
      九一九號偵查卷宗第十七頁）；有一部大晟砂石場的挖土機在處理我運送的砂
      石（八十四年度偵字第一九一九號偵查卷宗第七十二頁）等語；同案被告辛○○即卡車司機亦稱：昨日下午跟今日（八十四年六月二十五日）上午在被查獲
      地點工作；都倒在清洲橋下；我去的時候乙○○說他可以做主（八十四年度偵
      字第一九一九號偵查卷宗第十九頁）；老板指示將車子開到大晟砂石場旁邊傾
      倒砂石，只倒了幾部而己就被抓了，這是第二天在那邊工作等語相符（參見原
      審八十五年四月十一日訊問筆錄）；且核與甲○○、辛○○、己○○三人在警
      訊時陳述情節大致相符。原審當庭提示大晟砂石場照片，經被告辛○○、己○○確定將砂石傾倒在該處無誤（參見原審八十五年四月十一日訊問筆錄）。前
      開被告所述互核相符，若非事實，焉能此敘述如此詳實？且同案被告己○○、
      甲○○、辛○○三人從事砂石運輸業，對於盜採砂石事件一再發生應時有所聞
      ，對於本件應是知情共犯。
  ３、再據被告乙○○供稱：因為清洲橋下的回填工程有拖延，丙○○叫我趕快把它
      做好，因回填的砂石給配不夠，所以才去採；丙○○叫我到上游的地方採就可
      以；挖土機是我叫的，卡車一部是我自己公司的，我自己開，另一台是自己來
      應徵的，另一部說他朋友叫他來的；丙○○及戊○○一再催我叫我趕快僱工僱
      卡車完成回填工程以免逾期被罰；戊○○今天（指八十四年六月二十五日）早
      上九時許有去工地等語（八十四年度偵字第一九一九號偵查卷宗第二十頁背面
      至第二十二頁）；另於原審訊問時亦自承：回填時有在橋上游二百公尺處挖砂
      石來回填，約挖了一、二十部車子的砂石來回填，水利局並不知道我們自該處
      挖砂石來回填；丙○○及戊○○都知道到清洲橋上游二百公尺挖砂石，是我帶
      他們過去挖過來的，一共挖了二天；有請砂石車司機到清洲橋上游二百公尺處
      載運砂石到橋下及大晟砂石場等語（參見原審八十五年四月十一日訊問筆錄）
      。證人即台灣省水利局第一工程處清洲橋監工陳正益於檢察官訊問時證稱：該
      工程就所挖起的砂土放入三角鼎塊後，將原挖起的土回填即可，該工程挖起的
      砂石他們都放在工程旁邊；挖起的砂石回填後應還有剩一點點，不過還是要全
      部回填；我沒有指示施工單位去現場附近採砂石回填（八十四年度偵字第一九
      一九號偵查卷宗第一百七十頁背面至第一百七十一頁）另證人陳正益及張榮吉
      （與陳正益任同職）於原審到庭證稱：施工時不需要自別處載運砂石來回填，
      實際上也是如此施工（參見原審卷(二)第五十頁、第五十一頁）。且台灣省水利
      局第一工程處八十四年六月二十六日八四七一工字第二一五０號函稱有關羅東
      溪青洲橋上游二百餘公尺處，有不法業者盜採砂石一節，經查非本工程處辦理
      工程範圍，因此與本處施工中之工程無關（見宜蘭縣警察局一三九三三號偵查
      卷宗第五十三頁），可見合泉土木包工業所承包五結堤防工程，並不能就近取
      用河床上之砂石，被告丙○○、戊○○、乙○○，先受大晟砂石廠要求藉該工
      程掩護，繼而共同盜採砂石，事實明確。且八十四年六月廿五日上午十時三十
      分，宜蘭縣政府建設局人員，會同警察局人員，現場會勘，當場查獲甲○○操
      作挖土機挖掘砂石，辛○○、己○○及乙○○各駕駛砂石車載運盜採之砂石，
      亦有會勘記錄可按。被告壬○○雖復辯稱前開砂石車司機倒砂石之處非屬大晟
      之地云云，惟該砂石廠瀕臨該羅東溪，有照片多幀在卷可稽，若非壬○○等共
      同盜採所得之砂石，何敢堆置該處，且經前開各砂石車司機指述甚詳，壬○○
      所辯核非可採。被告等所為事實明確犯行堪以認定。至綽號「明鴻」之成年男
      子，並非偵查卷附口卡影本之「庚○○」，業據庚○○供承其時為高中二年級
      學生，在台北上課。是「明鴻」究為何人尚難查知。又戴揚經即綽號「史豔文
      」陳稱是自無線電得知前開地點需用砂石車，而通知辛○○及己○○該處有工
      作，自行前往，難認戴揚經為本件共犯。
二、核被告壬○○、丙○○、戊○○、乙○○均應成立刑法第三百二十一條第一項第
    四款之罪，彼等與同案被告即載運砂石之司機己○○、辛○○，挖掘砂石之挖土
    機司機甲○○及指揮砂石車運載砂石綽號「明鴻」之成年男子間有犯意聯絡及行
    為分擔，皆為共同正犯。至被告等雖前後三日盜取砂石，僅屬單一之竊盜行為。
    原審予以論科雖非無見，惟查原判決並未明被告等竊取之砂石數量為若干，其
    認定事實即未明瞭，為有可議之處。被告等上訴意旨否認犯罪雖非可取，惟原判
    決既有上開可議之處，即屬無可維持，應予撤銷改判。爰審酌被告犯罪之動機、
    目的、手段，因犯罪所生損害及犯後態度等一切情狀，處如主文第二項所示之刑
    以資懲儆。
三、末查被告等雖於行水區擅採砂石，但尚無發生河道、橋樑及堤防實際損害，有宜
    蘭縣政府八八年十一月十九日八八府建水字第一二八七０八號函可據，並未致生
    公共危險，尚無水利法第九十二條之一後段之刑責可言。又甲○○雖稱本案發生
    前十餘日，被告等即已有盜採砂石情事，惟為被告等所否認，甲○○所述尚無其
    他證據可佐，其事實尚屬不能證明，此部分亦未經公訴人起訴，爰無庸另為無罪
    之諭知，附此明。
四、被告丙○○經合法傳喚無正當理由不到庭，爰不待其陳述，逕行判決。
據上論結，應依刑事訴訟法第三百六十九條第一項前段、第三百六十四條、第二百九
十九條第一項前段、第三百七十一條，刑法第二十八條、第三百二十一條第一項第四
款，判決如主文。
本案經檢察官彭坤業到庭執行職務。
中     華     民     國    八十九   年       五       月      十二      日
                             臺灣高等法院刑事第十八庭
                                 審判長法  官  吳      敦
                                       法  官  吳  明  峰
                                       法  官  林  陳  松
右正本證明與原本無異。
如不服本判決應於收受送達後十日內向本院提出上訴書狀，其未敘述上訴之理由者並
得於提起上訴後十日內向本院補提理由書（均須按他造當事人之人數附繕本）。
                                       書記官  李  麗  花
中     華     民     國    八十九   年       五       月      十六      日
附錄：本案論罪科刑法條全文
刑法第三百二十一條第一項第四款：
犯竊盜罪而有左列情形之一者，處六月以上五年以下有期徒刑：
四、結夥三人以上而犯之者。


司法院資訊處製作；財團法人民間司法改革基金會備份。
